臺灣嘉義地方法院民事判決　　　　　96年度訴字第162號
原　　　告　乙○○
訴訟代理人　廖道成律師
被　　　告　癸○○○即黃淵之.
　　　　　　寅○○　即黃淵之.
　　　　　　子○○　即黃淵之.
　　　　　　辰○○　原名丑○.
　　　　　　戊○○　即黃淵之.
　　　　　　丁○○　即黃淵之.
　　　　　　卯○○
共　　　同
訴訟代理人　蔡碧仲律師
　　　　　　陳怡禎律師
　　　　　　陳偉展律師
被　　　告　庚○○
　　　　　　　　　　　　號
訴訟代理人　丙○○
被　　　告　己○○○
訴訟代理人　辛○○
　　　　　　壬○○
　　　　　　　　　　　　號5F.
上列當事人間請求拆屋還地事件，本院於民國96年5月24日辯論
終結，判決如下：
　　主　文
被告癸○○○、寅○○、子○○、丑○○、戊○○、丁○○應將
坐落附表一所示土地內，如附表二所示甲、己部分之建物均拆除
，將土地返還原告；並應連帶給付原告新台幣壹萬參仟零伍拾元
，及自民國九十六年三月二十九日起至交還土地之日止，按年給
付新台幣貳仟陸佰壹拾元之損害金。
被告卯○○應將坐落附表一所示土地內，如附表二所示庚、辛、
壬部分之建物均拆除，將土地返還原告；並應給付原告新台幣貳
萬肆仟元，及自民國九十六年三月二十九日起至交還土地之日止
，按年給付新台幣肆仟捌佰元之損害金。
被告庚○○應將坐落附表一所示土地內，如附表二所示乙、丁部
分之建物均拆除，將土地返還原告；並應給付原告新台幣壹萬伍
仟參佰參拾伍元，及自民國九十六年三月二十九日起至交還土地
之日止，按年給付新台幣參仟零陸拾柒元之損害金。
被告己○○○應將坐落附表一所示土地內，如附表二所示戊部分
之建物拆除，將土地返還原告；並應給付原告新台幣陸仟柒佰陸
拾元，及自民國九十六年三月二十九日起至交還土地之日止，按
年給付新台幣壹仟參佰伍拾貳元之損害金。
原告其餘之訴駁回。
訴訟費用由被告癸○○○、寅○○、子○○、丑○○、戊○○、
丁○○連帶負擔百分之二十二，被告卯○○負擔百分之四十、被
告庚○○負擔百分之二十五、被告己○○○負擔百分之十，餘由
原告負擔。
本判決第一、二、三、四項原告勝訴部分，各以新臺幣壹萬柒仟
參佰玖拾柒元、參萬壹仟玖佰玖拾肆元、貳萬零肆佰肆拾肆元、
玖仟零壹拾肆元，分別為被告癸○○○、寅○○、子○○、丑○○、戊○○及丁○○，被告卯○○，被告庚○○，被告己○○○
供擔保後得假執行。但被告癸○○○、寅○○、子○○、丑○○
、戊○○及丁○○，被告卯○○，被告庚○○，被告己○○○如
各以新台幣伍萬貳仟壹佰玖拾壹元、玖萬伍仟玖佰捌拾貳元、陸
萬壹仟參佰參拾貳元、貳萬柒仟零肆拾壹元為原告預供擔保，得
免為假執行。
原告其餘假執行之聲請駁回。
　　事實及理由
壹、程序方面：
一、被告庚○○經合法通知，未於言詞辯論期日到場，核無民事
    訴訟法第386條所列各款情形，爰依原告之聲請，由其一造
    辯論而為判決。
二、按當事人死亡，其繼承人於得為承受訴訟時，應即為承受之
    聲明，他造之當事人，亦得聲明承受訴訟，民事訴訟法第
    168條、第175條分別定有明文。查本件被告黃淵於本件審理
    期間之民國95年8月12日死亡，而被告癸○○○、寅○○、
    子○○、丑○○、戊○○、丁○○為被告黃淵之繼承人，有
    繼承系統表及戶籍謄本在卷可稽，並經原告聲明由上揭繼承
    人承受訴訟，並經原告以雙掛號送達，核無不合，應予准許
    ，核先敘明。
貳、原告起訴主張：
一、按所有權人對於無權占有者，得請求返還之，民法第767條
    定有明文。本件附表一所示坐落嘉義縣大林鎮○○段237地
    號土地係原告所有，而被告等並無任何權限，且未經原告等
　　之同意，竟在系爭土地上建築房屋占用原告所有之土地，顯
  　屬無權占有，原告自得依上開規定主張所有權人之權利，爰
    依民法第767條規定行使物上請求權，請求被告拆除地上物
    並交還土地。
二、按無法律上之原因而受利益，致他人受損害者，應返還其利
    益，民法第179條定有明文。而無權占有他人土地，可能獲
    得相當於租金之利益，為社會通常之觀念，被告無權占有系
    爭國有土地，為此請求被告返還自起訴狀送達前5年之相當
    租金損害之不當得利；又依土地法第105條準用同法第97條
    之規定，城市地方土地之租金，以不超過土地申報總價額年
    息百分之10為限，故應按當年期土地申報總價額年息百分之
    10計算為適當。本件各被告均於96年3月28日收受起訴狀繕
　　本，謹以該日向前回溯5年而計算不當得利；並自該日之翌
  　日起，至交還土地之日止，請求給付相當於不當得利之損害
    金金額，計算方式如下：
　(一)被告癸○○○、寅○○、子○○、丑○○、戊○○、丁○○
  　等人應連帶給付部分：
    1.附表二所示甲部分：
  　　占用面積130.27㎡×304元（每平方公尺申報地價）×10%
    　＝新台幣（下同）3,960元（每年之損害金）。5年之損害
      金為3,960元×5年＝19,800元。
  　2.附表二所示己部分：
  　　占用面積41.41㎡×304元（每平方公尺申報地價）×10%
    　＝1,259元（每年之損害金）。5年之損害金為1,259元×5
      年＝6,295元。
  (二)被告卯○○應給付部分：
  　1.附表二所示庚部分
  　　占用面積60.89㎡×304元（每平方公尺申報地價）×10%
    　＝1,851元（每年之損害金）。5年之損害金為1,851元×5
      年＝9,255元。
  　2.附表二所示辛部分：
  　　占用面積153.16㎡×304元（每平方公尺申報地價）×10%
    　＝4,656元（每年之損害金）。5年之損害金為4,656元×5
      年＝23,280元。
  　3.附表二所示壬部分：
  　　占用面積101.68㎡×304元（每平方公尺申報地價）×10%
    　＝3,091元（每年之損害金）。5年之損害金為3,091元×5
      年＝15,455元。
　(三)被告庚○○應給付部分：
  　1.附表二所示乙部分：
  　　占用面積103.94㎡×304元（每平方公尺申報地價）×10%
    　＝3,160元（每年之損害金）。5年之損害金為3,160元×5
      年＝15,800元。
  　2.附表二所示丁部分：
  　　占用面積97.81㎡×304元（每平方公尺申報地價）×10%
    　＝2,973元（每年之損害金）。5年之損害金為2,973元×5
      年＝14,865元。
　(四)被告己○○○應給付部分：
  　附表二所示戊部分：
  　占用面積88.95㎡×304元（每平方公尺申報地價）×10%＝
    2,704元（每年之損害金）。5年之損害金為2,705元×5年＝
    13,520元。
三、並聲明：(一)被告癸○○○、寅○○、子○○、丑○○、戊○○、丁○○應將坐落附表一所示土地上，如附圖所示甲、己
    部分之建物均拆除，將土地交還與原告，並應連帶給付原告
    26,095元；及自96年3月29日起至交還土地之日止，按年給
    付5,219元之損害金；(二)被告簡黃碧應將坐落附表一所示土
    地上，如附圖所示庚、辛、壬部分之建物均拆除，將土地交
    還與原告，並應給付原告47,900元；及自96年3月29日起至
    交還土地之日止，按年給付9,598元之損害金；(三)被告庚○○應將坐落附表一所示土地上，如附圖所示乙、丁部分之建
    物均拆除，將土地交還與原告，並應給付原告30,665元；及
    自96年3月29日起至交還土地之日止，按年給付6,133元之損
    害金；(四)被告己○○○應將坐落附表一所示土地上，如附圖
    所示戊部分之建物均拆除，將土地交還與原告，並應給付原
    告13,5 20元；及自96年3月29日起至交還土地之日止，按年
    給付2,704元之損害金。(五)訴訟費用由被告負擔；(六)原告願
    供擔保，聲請准予宣告假執行。
參、被告抗辯：
一、被告癸○○○、寅○○、子○○、辰○○、戊○○、丁○○
    、卯○○部分：
    系爭土地重測前係嘉義縣大林鎮○○○段367地號，本為訴
    外人黃萬騰（即原告之夫）所有，嗣於90年9月5日贈與原告
    。於48年即八七水災後，黃萬騰曾向每戶依土地範圍大小收
    取30元至50元之地租，是當時雙方應有租地建屋之合意，按
    「土地之租賃契約以承租人自行建築房屋而使用之為其目的
    者，非有相當之期限不能達其目的，故當事人雖未明定租賃
    之期限，依契約之目的探求當事人之真意，亦應解為定有致
    房屋不堪使用時為止之期限。」，89年台再字第7號判決可
    資參照，故被告非無權占有系爭土地。
二、被告庚○○部分：
　　被告庚○○未於最後言詞辯論期日到場，惟其於本院曾陳稱
  　：土地從我曾祖父時代我們就住在那裡，且原告請求百分之
    10並不合理等語。
三、被告己○○○部分：
    房子是祖先時代就留下來的等語。
四、並皆聲明：原告之訴駁回；如受不利判決，願供擔保請准宣
    告免為假執行。
肆、本院之判斷：
一、原告起訴主張如附表一所示坐落嘉義縣大林鎮○○段237 地
    號土地係原告所有，被告等在前開土地上搭蓋如附表二（即
    附圖）所示建物之事實，業據原告提出附表一所示土地之土
    地登記謄本、地籍圖及現場照片為證，並經本院會同地政人
    員履勘現場查證屬實，分別製有勘驗筆錄及囑託嘉義縣大林
　　地政事務所人員繪製複丈成果圖存卷可參，且為被告所不爭
  　執，堪信屬實。被告既以前詞置辯，則本件所應審究者即為
    ：原告請求被告遷讓交還土地，是否有理由？原告得請求不
    當得利之金額？茲分別說明如下：
二、按所有人對於無權占有或侵奪其所有物者，得請求返還之。
    對於妨害其所有權者，得請求除去之，有妨害其所有權之虞
    者，得請求防止之，民法第767條定有明文。附表一所示土
    地既為原告所有，然被告在附表一所示土地上竟興建附表二
    所示之建物，雖被告癸○○○、寅○○、子○○、丑○○、
    戊○○、丁○○及卯○○辯稱：附表一所示土地本係原告配
    偶黃萬騰所有，黃萬騰於48年即八七水災後，曾向每戶依土
    地範圍大小收取30元至50元之地租，故當時雙方應有租地建
    屋之合意，嗣黃萬騰於90年間將上開土地贈與原告，被告等
    既與原告前手黃萬騰有租地建屋之合意，即非無權占用云云
    ，並聲請傳訊證人甲○○為證。惟證人甲○○於本院證稱：
    兩造和我家隔一條街，約6、70公尺，我出生到現在都住在
    那裡，八七水災時，被告那邊的房子都倒塌，約2、3年後有
    重建，黃萬騰曾按被告佔用面積的大小，分別收取30到50元
    不等的金額，政府有收農田土地租金時黃萬騰就有收取，政
    府沒有收取農田土地租金時，黃萬騰就沒有再收，我所了解
    政府收的是【地價稅】，而黃萬騰收取的30或50元，是房地
    的稅，後來政府沒有收以後，黃萬騰也沒有再收取房地的稅
    等語。由證人甲○○前揭證述，可知訴外人黃萬騰雖曾向被
    告分別收取30至50元不等之金額，惟其係因政府徵收地價稅
    ，為求分攤，而依被告等占用之面積收取30至50元不等之地
    價稅金，堪可認定，被告等辯稱黃萬騰係收取租金而據以主
    張與黃萬騰有租地建屋之合意云云，尚無可採。被告癸○○○、寅○○、子○○、丑○○、戊○○、丁○○及卯○○等
    復辯稱：複丈成果圖有部分房屋未劃出，而未劃出之房屋，
    係67年以後黃萬騰找被告一起合建的房子，被告使用附表一
    所示土地應有得原告同意云云，然本件原告所請求被告拆除
    者，係附表二所示之房屋，被告等必須就附表二所示渠等所
    有之房屋，提出有合法占有權源之證明，始足當之，其等空
    言以其他房屋係黃萬騰邀同合建，而主張附表二所示之房屋
    亦係經黃萬騰同意而興建云云，無足憑採。從而，被告等既
    無合法權利，竟在原告所有如附表一所示土地上，興建附表
    二所示房屋並占用土地，自屬無權占用，原告本於所有權，
    請求被告等將如附表二所示無權占用之建物拆除並返還土地
    ，應屬可採。
三、原告得向被告請求不當得利之金額？
  (一)按無法律上之原因而受利益，致他人受損害者，應返還其利
    益。雖有法律上之原因，而其後已不存在者，亦同，民法第
    179條定有明文。故得請求之範圍，應以對方所受之利益為
    限。而無權占有他人土地，可獲得相當於租金之利益，為社
    會通常觀念 (最高法院61年度台上字第1695號判例參照)。
    又城市地方房屋租金，以不超過土地及建物改良申報總價年
    息百分之10為限，土地法第97條第1項定有明文。又所謂年
    息百分之10，乃指房屋租金之最高限額，並非必須照申報價
    額年息百分之10計算之，尚須斟酌基地之位置、工商繁榮之
    程度，使用人利用基地之經濟價值、所受之利益，彼等關係
    及社會感情等情事，以為決定。
　(二)附表二所示之建物，均係被告等擅自興建而無權占用建物坐
  　落之土地，則原告請求被告占用上開土地相當於5年租金之
    不當得利，即屬有據。又被告等繼續占用附表二所示之建物
    ，足致原告就附表二所示建物坐落之土地受有無法使用收益
    之損害，則被告占有土地之事實狀態，於返還土地前，僅履
    行期未到，非履行期條件未成就，且被告有到期不履行之虞
    ，故原告就此履行未到前之不當得利提起將來給付之訴，即
    請求相當於租金之不當得利，揆之前揭說明，於法相符，應
    屬正當。
  (三)至損害金之計算，本院審酌附表二所示建物分別為被告等所
    有並供居住之用，附表一所示土地南邊為約2米寬之道路，
    道路可連接東邊庄內路（約3米寬），四周為鄉村型住家，
    沒有商店，另有種植作物，經濟交通不繁榮等情，業經本院
　　履勘現場屬實，有前開勘驗筆錄、複丈成果圖及現場照片在
  　卷可稽，是本院認應以申報總價額百分之5計算為適當。
  (四)又被告擅自占用建物坐落土地之面積分別如附表二所示，而
    建物坐落之土地於96年之申報地價為每平方公尺304元，故
    原告請求被告等給付起訴狀繕本送達即96年3月28日前回溯
    5年之損害金，及自96年3月29日起每年應給付之損害金，依
    上開土地當年度申報地價年息百分之5計算，則被告等應給
    付之金額（元以下四捨五入）分別如下：
  (五)被告癸○○○、寅○○、子○○、丑○○、戊○○、丁○○
  　等人應連帶給付部分：
    1.附表二所示甲部分：
  　　占用面積130.27㎡×304元×5%＝1,980元（每年之損害金
    　）。5年之損害金為1,980元×5年＝9,900元。
  　2.附表二所示己部分：
  　　占用面積41.41㎡×304元×5%＝630元（每年之損害金）
    　。5年之損害金為630元×5年＝3,150元。
    3.是被告等應連帶給付5年之損害金為13,050元，並應自96
      年3月29日起至交還土地日止，按年連帶給付損害金2,610
      元。
  (二)被告卯○○應給付部分：
  　1.附表二所示庚部分
  　　占用面積60.89㎡×304元×5%＝926元（每年之損害金）
    　。5年之損害金為926元×5年＝4,630元。
  　2.附表二所示辛部分：
  　　占用面積153.16㎡×304元×5%＝2,328元（每年之損害金
    　）。5年之損害金為2,328元×5年＝11,640元。
  　3.附表二所示壬部分：
  　　占用面積101.68㎡×304元×5%＝1,546元（每年之損害金
    　）。5年之損害金為1,546元×5年＝7,730元。
    4.是被告應給付5年之損害金為24,000元，並應自96年3月29
      日起至交還土地日止，按年給付損害金4,800元。
　(三)被告庚○○應給付部分：
  　1.附表二所示乙部分：
  　　占用面積103.94㎡×304元×5%＝1,580元（每年之損害金
      ）。5年之損害金為1,580元×5年＝7,900元。
  　2.附表二所示丁部分：
  　　占用面積97.81㎡×304元×5%＝1,487元（每年之損害金
      ）。5年之損害金為1,487元×5年＝7,435元。
    3.是被告應給付5年之損害金為15,335元，並應自96年3月29
      日起至交還土地日止，按年給付損害金3,067元。
　(四)被告己○○○應給付部分：
  　附表二所示戊部分：
  　占用面積88.95㎡×304元×5%＝1,352元（每年之損害金）
    。5年之損害金為1,352元×5年＝6,760元。
伍、綜上所述，被告等既無權占用附表二所示之土地，則原告本
    於所有權人之地位，自得請求被告拆除地上物並交還系爭土
    地，且其無權占用原告所有之系爭土地，使原告受有不能使
    用之損害，被告有相當於租金之不當得利，原告自得對之為
    請求。從而，原告依民法第767條物上請求權之法律關係，
    請求被告拆除附表二所示建物並交還土地，並依民法第179
    條不當得利之法律關係，請求被告癸○○○、寅○○、子○○、丑○○、戊○○、丁○○等連帶給付自起訴狀繕本送達
    即96年3月28日回溯前5年之損害金13,050元，並自96年3月2
    9日起至交還土地日止，按年連帶給付損害金2,610元；被告
    卯○○給付5年損害金24,000元，並應自96年3月29日起至交
    還土地日止，按年給付損害金4,800元；被告庚○○給付5
    年損害金15,335元，並自96年3月29日起至交還土地日止，
    按年給付損害金3,067元；被告己○○○給付5年損害金6,76
    0元，並自96年3月29日起至交還土地日止，按年給付損害金
    1,352元，為有理由，應予准許，逾此範圍之請求，即屬無
    據，應予駁回。
陸、兩造分別陳明願供擔保，聲請宣告假執行及免為假執行，就
    原告勝訴部分，核無不合，爰酌定相當擔保金額分別准許之
    。至原告敗訴部分，其假執行之聲請，失所附麗，應併予駁
    回。
柒、本件待證事實已臻明瞭，兩造其餘攻擊防禦方法及舉證，對
    判決之結果已不生影響，爰不一一詳為審酌，併此敘明。
捌、據上論結，本件原告之訴為一部有理由，一部無理由，依民
    事訴訟法第79條、第390條第2項、392條第2項、第3項，判
    決如主文。
中　　華　　民　　國　　96　　年　　6 　　月　　7　　日
                  民事第二庭  法  官  林中如
以上正本係照原本作成
如對本判決上訴須於判決送達後20日內向本院提出上訴狀
中　　華　　民　　國　　96　　年　　6　　月 　　7　　日
                              書記官　陳湘蓉
附表一
┌─┬─────────────┬─────┐
│編│　　　土　地　坐　落　    │   面積   │
│號│  　                      │(平方公尺)│
├─┼─────────────┼─────┤
│1 │嘉義縣大林鎮○○段237地號 │3241.75   │
└─┴─────────────┴─────┘
附表二（即附圖）
┌─┬──────────┬────┬────┐
│編│　 建物所有人       │占用面積│建物材質│
│號│                    │        │        │
│　│                    │        │        │
├─┼──────────┼────┼────┤
│甲│被告癸○○○、寅○○│130.27㎡│磚木造  │
│  │、子○○、丑○○、黃│        │        │
│  │秋貴、丁○○（即黃淵│        │        │
│  │之承受訴訟人）      │        │        │
├─┼──────────┼────┼────┤
│己│同上                │41.41㎡ │RC磚造  │
├─┼──────────┼────┼────┤
│庚│被告卯○○          │60.89㎡ │RC磚造  │
├─┼──────────┼────┼────┤
│辛│同上                │153.16㎡│RC磚造  │
├─┼──────────┼────┼────┤
│壬│同上                │101.68㎡│磚木造  │
├─┼──────────┼────┼────┤
│乙│被告庚○○          │103.94㎡│磚木造  │
│  │                    │        │        │
├─┼──────────┼────┼────┤
│丁│同上                │97.81㎡ │RC磚造  │
├─┼──────────┼────┼────┤
│戊│被告己○○○        │88.95㎡ │磚木造  │
└─┴──────────┴────┴────┘
